【裁判字號】    94,訴,1353
【裁判日期】    950718
【裁判案由】    返還不當得利
【裁判全文】
臺灣桃園地方法院民事判決              94年度訴字第1353號
原      告  子○○○
            己○○
            甲○○○
            壬○○
兼前列3人
訴訟代理人  庚○○
原      告  丙○○
            辛○○
            乙○○
            戊○○○
被      告  丁○○
訴訟代理人  邱永祥律師
上列當事人間請求返還不當得利事件，於民國95年7 月4 日言詞
辯論終結，本院判決如下：
    主  文
原告之訴及假執行之聲請均駁回。
訴訟費用由原告子○○○、己○○、甲○○○、壬○○、庚○○
負擔。
    事實及理由
一、本件原告辛○○、乙○○、戊○○○未於言詞辯論期日到場
    ，核無民事訴訟法第386 條各款所列情形，爰依被告聲請，
    由其一造辯論而為判決。
二、按訴狀送達後，原告不得將原訴變更或追加他訴，但該訴訟
    標的對於數人必須合一確定者，追加其原非當事人之人為當
    事人者，或擴張應受判決事項之聲明者，不在此限，民事訴
    訟法第255 條第1 項第5 款、第3 款分別定有明文。本件原
    告庚○○起訴主張兩造之被繼承人余家澄所有之建物於生前
    出租予他人，而由被告代為收取租金及保管押金，余家澄死
    亡後，被告應將押租金返還全體繼承人，原聲明：被告應給
    付原告新台幣（下同）3,216,000 元及法定遲延利息，嗣於
    本院審理中，原告以本件訴訟標的對全體繼承人必須合一確
    定，而追加余家澄之其餘繼承人即己○○、壬○○、甲○○○、子○○○為原告，並擴張請求之金額如其聲明，揆諸前
    開規定，原告所為訴之追加及變更，應予准許，合先敘明。
三、按訴訟標的對於數人必須合一確定而應共同起訴，如其中一
    人或數人拒絕同為原告而無正當理由者，法院得依原告聲請
    ，以裁定命該未起訴之人於一定期間內追加為原告。逾期未
    追加者，視為已一同起訴，民事訴訟法第56條之1 第1 項定
    有明文。該條項立法意旨乃訴訟標的對於數人必須合一確定
    而應共同起訴者，該數人必須一同起訴，否則當事人之適格
    即有欠缺，如其中一人或數人拒絕同為原告，將使他人無法
    以訴訟伸張或防衛其權利，自有未宜，是規定如拒絕同為原
    告而無正當理由者，法院得依原告之聲請，以裁定命該未起
    訴之人追加為原告，逾期未追加者，視為已一同起訴。至於
    拒絕同為原告是否無正當理由，則應由法院斟酌原告起訴是
    否為伸張或防衛其權利所必要等情形決定之。次按，繼承人
    有數人時，在分割遺產前，各繼承人對於遺產全部為公同共
    有，為民法第1151條所明定。而公同共有財產權之處分及其
    他之權利行使，依同法第831 條準用同法第828 條第2 項規
    定，固應得公同共有人全體之同意，始能謂當事人適格無欠
    缺，然事實上無法得全體公同共有人同意時，如有對第三人
    起訴之必要，為公同共有人全體利益計，僅由事實上無法得
    其同意之公同共有人以外之其他公同共有人單獨或共同起訴
    ，仍應認為當事人之適格無欠缺。此所謂「事實上無法得公
    同共有人之同意」，係指在一般情形下，有此事實存在，依
    客觀判斷，不能得其同意而言，如公同共有人間利害關係相
    反，或所在不明等屬之。本件訴訟標的為余家澄之遺產，係
    由其繼承人即原告庚○○、己○○、壬○○、甲○○○、子
    ○○○、被告及辛○○、乙○○、戊○○○、丙○○共同繼
    承，且就原告主張訴訟標的之遺產迄未辦理分割，亦為兩造
    所不爭執，是原告主張訴訟標的之余家澄遺產現應為前開余
    家澄之繼承人全體公同共有。又原起訴之原告庚○○及追加
    之原告己○○、壬○○、甲○○○、子○○○本於繼承人之
    地位，請求被告應將系爭押租金返還全體繼承人，核屬公同
    共有權利之行使，自應得公同共有人全體之同意，原告庚○○聲請本院裁定追加拒絕同為原告之其他繼承人即辛○○、
    乙○○、戊○○○、丙○○同列為原告，雖辛○○、乙○○
    、戊○○○、丙○○均表示反對，惟本院認渠等並無正當理
    由，渠等逾期仍未追加，揆諸首揭規定，應視同渠等已一同
    起訴；至被告部分則認有事實上無法得其同意之正當理由，
    依上說明，仍應認為本件原告部分之當事人適格無欠缺，先
    予敘明。
四、本件原告起訴主張：兩造之父余家澄於民國90年9 月死亡，
    含兩造在內之繼承人共計有10人，自81年間起余家澄即將其
    有門牌桃園縣中壢市○○○路○ 段58號之建物出租，81年至
    89年間每月租金新台幣（下同）22萬元，押金300 萬元，因
    余家澄年事已高，有關系爭建物收租相關事宜均委由被告代
    為收取及保管押金，迨至90年9 月余家澄去世止，被告共收
    取租金2,376 萬元，詎被告竟從未將所代收之系爭建物租金
    交予余家澄，而全數占為顯有不當得利。加以前於78年間因
    被告當時無工作，洽正逢系爭建物3 樓出租，自78年間起至
    80年間止每月租金6 萬元，原告乃請託3 樓承租人讓被告擔
    任其公司會計，為承租人處理帳務事務，並藉作帳之便即將
    此租賃期間之租金共計216 萬元同委由被告代為收取，總計
    自78年至89年間，被告所已代收系爭建物之租金及保管之押
    金共計2,892 萬元，扣除系爭建物每年房屋稅3 萬2,000 元
    、地價稅11萬8,000 元、租賃稅3 萬5,937 元，以10年計共
    1,85萬9,370 元，另被告補繳余家澄綜合所得稅5 萬1,614
    元、贈與被告之母戊○○○200 萬元、房屋裝潢費20萬元，
    余家澄之看護費54萬元，總計支出465 萬984 元，餘2,426
    萬9,016 元均仍由被告保管中，縱依被告所稱余家澄之租金
    及押金收入僅2,508 萬元，扣除前開支出，余家澄至少對被
    告有租金及押金返還請求權2,040 萬元，各繼承人之應繼分
    為204 萬元，原告庚○○、壬○○、己○○、歐王月娥、甲○○○部分可受分配共計1,020 萬元，爰依不當得利之法律
    關係，提起本件訴訟，並聲明：（一）被告應給付原告1,02
    0 萬元，及自起訴狀繕本送達之翌日起至清償日止，按週年
    利率5%計算之利息。（二）願供擔保，請准為假執行之宣告
    。
五、被告則以：其從未曾代其父余家澄收取系爭建物租金及保管
    押金，有關系爭建物租金之收取及押金保管相關事宜均係余
    家澄親自處理，被告僅係受余家澄指示幫忙與承租人結算，
    或跑腿至銀行存提款，此均係依余家澄之意思為之。再從余
    家澄設於聯邦商業銀行中立分行帳號000000000000之帳戶、
    設於第一商業銀行西壢分行帳號00000000000 之帳戶，抑或
    從余家澄之妻即原告戊○○○設於聯邦商業銀行中立分行帳
    號000000000000之帳戶、設於第一商業銀行西壢分行帳號00
    000000000 之帳戶而觀，自82年1 月5 日起至90年7 月6 日
    （應為14日）止，每半年均有大筆款項以現金或匯款或轉帳
    方式存入余家澄或原告戊○○○設於前開銀行之帳戶內，縱
    於83年7 月、85年1 月、87年7 月間未有大筆款項存入前開
    帳戶內，推測可能原因應係承租人代墊房屋整修或裝潢費而
    扣除，或直接存入余家澄定存帳戶內或以現金支付貸款或應
    承租人之要求延期給付等均不無可能，然實際原因為何，因
    被告並非前開款項直接之經手人而不清楚，是被告自始並無
    代余家澄收取系爭房屋租金及保管押金，進而將系爭房屋租
    金或押金存入自己帳戶或侵占之情事等語，資為抗辯，並聲
    明：如主文所示。
六、經查，除原告戊○○○為余家澄之配偶外，其餘原告及被告
    均為余家澄之子女，余家澄於90年9 月死亡，兩造均為其繼
    承人，余家澄所有坐落桃園縣中壢市○○○路○ 段58號建物
    自81年至83年出租之租金為每月16萬元，84至86年租金為每
    月19萬元，87至89年租金為每月22萬元，90年上半年租金為
    每月26萬元，押金300 萬元等情，為兩造所不爭執，應堪信
    為真實。
七、原告復主張余家澄所有系爭建物出租之租金及押金均由被告
    收取，始終未交還余家澄，被告則以前揭情詞置辯，依本院
    整理並協議簡化爭點後，兩造同意就本院94年12月22日言詞
    辯論程序中，兩造協議簡化之爭點為辯論範圍，是本件兩造
    之爭執點為：被告是否有原告所指收取租金及押金之情形而
    對余家澄之繼承人有返還義務？經查：
（一）按當事人主張有利於己之事實者，就其事實有舉證之責任
      ，民事訴訟法第277 條前段定有明文。原告主張被告代余
      家澄收取系爭建物之租金及押金，為被告所否認，應先由
      原告就其主張此項有利事實，負舉證之責任，必須證明其
      為真實後，被告於其抗辯事實，始應負證明之責任，此為
      舉證責任分擔之原則。
（二）原告請求傳喚證人即系爭建物之承租人癸○○結證稱：「
      （承租系爭建物）是80年或81年，租金一開始是16萬元，
      每年調1 萬元，90年續約時是26萬元，余家澄去世後是跟
      他的繼承人訂約，一直到現在還在租，押金是300 萬元」
      「（押金）是開立支票，交給余家澄」「半年繳1 次租金
      ，繳租的方式是半年結算1 次，扣除我代繳58號2 、3 、
      4 樓之水電費、房屋稅、地價稅，我所應付的租金就存入
      余家澄的帳戶內，余家澄會把他的存摺交給我來存，但是
      會留下20、30萬元扣除我代繳的費用，剩下的現金交給丁○○，因為余家澄年紀很大，每次來結算時都是丁○○陪
      他父親一起來結算，結算後剩下的現金就交給丁○○，但
      是現金不多，每次都在10萬元以內，每年6 月及12月結算
      」「（結算時）大部分的時候都在（指余家澄），除非余
      家澄生病，就由丁○○跟我結算，但是大部分的租金都是
      存入余家澄的帳戶」「原告不清楚這事情，我租金都是存
      入余家澄在聯邦銀行、第一銀行，也有存入余家澄的太太
      戊○○○在聯邦銀行的帳戶」「（押金）是余家澄去世後
      用租金來抵扣，已經扣完了」等語（見本院94年12月22日
      言詞辯論筆錄），而經本院向聯邦商業銀行中壢分行（下
      稱聯邦銀行）、第一商業業銀行西壢分行（下稱第一銀行
      ）調取余家澄及原告戊○○○設於該行帳戶自80年起至90
      年9 月間之帳戶往來明細發現，余家澄設於聯邦銀行之00
      0000000000號帳戶於82年1 月5 日存入15萬元、82年7 月
      2 日存入132 萬元、83年1 月5 日存入165 萬元（分為90
      萬元、75萬元兩筆存入）、84年7 月3 日存入165 萬元（
      分為30萬元、10萬元、125 萬元存入）、85年7 月4 日存
      入210 萬元（分30萬元、180 萬元兩筆存入）、86年1 月
      6 日存入46萬5,000 元、87年1 月5 日存入50萬元、90年
      1 月2 日存入50萬元、90年7 月4 日存入50萬元；戊○○○設於聯邦銀行之000000000000號帳戶於86年1 月6 日存
      入146 萬5,000 元；設於第一銀行00000000000 號帳戶（
      戶名為廖喜久）於88年1 月20日存入40萬元、88年7 月6
      日存入50萬元、89年1 月4 日存入100 萬元、90年7 月16
      日存入40萬元，有聯邦銀行以95年1 月20日聯壢字第0019
      號函檢送之往來明細表、第一銀行以95年2 月3 日（95）
      一西壢字第26號函檢送之往來明細表在卷可稽，亦即自82
      年起至90年上半年止，除83年7 月、85年1 月、87年7 月
      無大筆款項存入或轉帳至余家澄或原告戊○○○前開帳戶
      外，其餘各年之1 月、7 月初余家澄或原告戊○○○之前
      開銀行帳戶，確有大筆款項存入或轉帳，核與證人癸○○
      前開證述，大致相符。原告固提出其妻與證人癸○○之談
      話錄音稱：租金係由被告向證人癸○○收取現金云云，縱
      認前開談話錄音屬實，惟依證人癸○○前開證述，其與余
      家澄間就租金之給付方式係採半年結算1 次，由其扣除20
      萬元至30萬元之租金後，將大部分之租金存入余家澄或原
      告戊○○○之前開銀行帳戶，迨與余家澄或被告結算後，
      再將剩餘之租金以現金交付予被告，是證人癸○○與原告
      之妻於談話中稱租金以現金交予被告，核與證人癸○○前
      開證述內容並非相悖，自不足採為不利被告之認定。
（二）原告復主張：其父余家澄早已患老人痴呆症，神智不清，
      無法結算租金或支配帳戶云云，非惟與證人癸○○前開證
      述內容不符，且原告亦始終無法舉證證人余家澄於生前有
      神智不清、意識不明之事實，自不足採信。原告又主張：
      被告曾向原告己○○承認其代管余家澄所有之款項達1,40
      0 餘萬元云云，為被告所否認，原告亦無法舉證證明，亦
      不足採。至原告主張被告抗辯余家澄生前之各項支出及殯
      葬費支出，未見提出相關支出憑證顯然不足云云，查本件
      原告應先就其主張被告代余家澄收取租金及保管押金證明
      為真實後，被告始就其抗辯事實始需負證明之責，本件原
      告既始終無法證明被告於余家澄生前代收租金及保管押金
      ，縱被告無法證明其抗辯為真，亦不得逕認原告主張為可
      採信。
八、綜上所述，原告主張繼承人於余家澄生前，被告即代為收取
    系爭建物之租金及保管押金乙節，要屬不能證明，從而，原
    告依民法不當得利之法律規定，請求被告給付原告1,020 萬
    元及法定遲延利息，為無理由，應予駁回。原告之訴既經駁
    回，其假執行之聲請亦失所附麗，應併予駁回。
九、本件判決之基礎已臻明確，兩造其餘之攻擊防禦方法及舉證
    ，核與判決無影響，毋庸一一論述，併此敘明。
十、據上論結，本件原告之訴為無理由，依民事訴訟法第385 條
    第1 項前段、第78條、第85條第1 項但書，判決如主文。
中    華    民    國    95    年    7     月    18    日
                  民事第一庭    法  官  賴惠慈
以上正本係照原本作成
如對本判決上訴，須於判決送達後20日內向本院提出上訴狀
中    華    民    國    95    年    7     月    18    日
                            書記官  黃泰能


司法院資訊處製作；財團法人民間司法改革基金會備份。
